---
title: "06-class-ds4ir-assignment"
author: "seu nome aqui"
date: "`r format(Sys.time(), '%d-%m-%Y')`"
output: 
  html_document:
    number_sections: true
---

```{r setup, include=FALSE}
knitr::opts_chunk$set(echo = TRUE)
library(here)
library(tidyverse)
library(jtools)
```



# Assignment {-}

1. Valendo-se do World Values Survey, responda: qual é o percentual de pessoas que confia em partidos políticos na Argentina? Você diria que o número é estatisticamente diferente do que observamos Brasil? 

O code chunk abaixo já traz o código para carregar a base de dados, e o livro de códigos está disponível na pasta `data`.

```{r echo=TRUE, message=FALSE, warning=FALSE}
wvs <- readRDS(here("./data/EVS_WVS_Cross-National_Wave_7_joint_core_R_v1_1.rds"))
```


2. identifique o país com maior nível de desconfiança na Imprensa, e construa o intervalo de 95% em torno da média. 



3. Escreva uma frase interpretando as estimativas encontradas na pergunta 2. Os valores da média e do intervalo de confiança devem ser reportados de maneira dinâmica, por meio de objetos que você criou na pergunta anterior. 


4. Nos modelos que rodamos durante a aula para compreender a ascensão do Partido Nazista, utilizamos o número absoluto de votos em cada distrito como variável dependente. Porém, pode-se fazer o argumento de que o mais importante é a proporção dos votos que o Partido Nazista ganhou dentro de cada distrito, e não o número total.

Utilize o banco de dados para testar essa hipótese, fazendo as transformações necessárias. Os resultados são diferentes?


5. Produza um documento .html com o resultado de sua análise

**Observação**: Não se esqueça de colocar seu nome.



