---
title: "07-class-ds4ir-assignment"
author: "seu nome aqui"
date: "`r format(Sys.time(), '%d-%m-%Y')`"
output: 
  html_document:
    number_sections: true
---

```{r setup, include=FALSE}
knitr::opts_chunk$set(echo = TRUE)
library(tidyverse)
library(modelr)
library(jtools)
library(nycflights13)
library(gapminder)
library(lubridate)
```

# Assignment {-}

1. Estime um modelo que inclua o peso, a altura, a largura e a profundidade dos 
diamantes como fatores preditores do seu preço. O peso mantém a influência que 
observamos nos slides?

```{r echo=TRUE, message=FALSE, warning=FALSE}
m <- lm(price ~ carat + x + y + z, data = diamonds)
summ(m, confint = TRUE)

```


2. Identifique os 3 dias com maior resíduo positivo para o número de vôos em Nova 
York. Você consegue encontrar o motivo?

```{r echo=TRUE, message=FALSE, warning=FALSE}
daily <- flights %>%
  mutate(date = make_date(year, month, day)) %>%
  group_by(date) %>%
  summarise(n = n()) %>% 
  mutate(wday = wday(date, label = TRUE))

mod <- lm(n ~ wday, data = daily)

daily <- daily %>%
  add_residuals(mod)

top_n(daily, 3, resid)

```

3. Demonstre a evolução da expectativa de vida no Brasil em 3 gráficos: um com os 
dados completos, um com a decomposição da tendência e um com a decomposição do resíduo.

```{r echo=TRUE, message=FALSE, warning=FALSE}

br <- gapminder %>% 
  filter(country == "Brazil") 

br %>% 
  ggplot(aes(year, lifeExp)) + 
  geom_line() + 
  ggtitle("Brasil - Completo")
```

```{r echo=TRUE, message=FALSE, warning=FALSE}

m <- lm(lifeExp ~ year, data = br)

br %>% 
  add_predictions(m) %>%
  ggplot(aes(year, pred)) + 
  geom_line() + 
  ggtitle("Brasil - Tendência")

```

```{r echo=TRUE, message=FALSE, warning=FALSE}

br %>% 
  add_residuals(m) %>% 
  ggplot(aes(year, resid)) + 
  geom_hline(yintercept = 0, colour = "white", size = 3) + 
  geom_line() + 
  ggtitle("Brasil - Resíduo")

```

4. Identifique o país asiático cuja evolução da expectativa de vida mais destoa 
na região (isto é, cujo modelo tem o piot ajuste)

```{r echo=TRUE, message=FALSE, warning=FALSE}
by_country <- gapminder %>% 
  group_by(country, continent) %>% 
  nest()

country_model <- function(df) {
  lm(lifeExp ~ year, data = df)
}

by_country <- by_country %>% 
  mutate(model = map(data, country_model))

by_country <- by_country %>% 
  mutate(resids = map2(data, model, add_residuals))

resids <- unnest(by_country, resids)

glance <- by_country %>% 
  mutate(glance = map(model, broom::glance)) %>% 
  unnest(glance) %>% 
  filter(continent == "Asia") %>% 
  arrange(r.squared)

glance
```


5. Produza um documento .html com o resultado de sua análise

**Observação**: Não se esqueça de colocar seu nome.